ACORDAO-COMPLETO-2439341

ACÓRDÃO 1736/2021 ATA 3/2021 - SEGUNDA CÂMARA

VISTOS, relatados e discutidos estes autos que tratam de Tomada de Contas Especial instaurada por Fundo Nacional de Desenvolvimento da Educação (FNDE) , em desfavor de Osni Cardoso de Araújo, em razão de omissão no dever de prestar contas dos recursos recebidos por força do Programa Brasil Alfabetizado, no exercício de 2012;
ACORDAM os Ministros do Tribunal de Contas da União, reunidos em sessão da 2ª Câmara, ante as razões expostas pelo relator, em:
9.1.	julgar irregulares, nos termos dos arts. 1º, inciso I, 16, inciso III, alíneas "b" e "c", da Lei 8.443/1992, c/c os arts. 19 e 23, inciso III, da mesma Lei, as contas do responsável Osni Cardoso de Araújo, condenando-o ao pagamento das importâncias a seguir especificadas, atualizadas monetariamente e acrescidas dos juros de mora, calculadas a partir das datas discriminadas até a data da efetiva quitação do débito, fixando-lhe o prazo de quinze dias, para que comprove, perante o Tribunal, o recolhimento das referidas quantias aos cofres do Fundo Nacional de Desenvolvimento da Educação, nos termos do art. 23, inciso III, alínea "a", da citada lei, c/c o art. 214, inciso III, alínea "a", do Regimento Interno do TCU.
	Data de ocorrência
	Valor histórico

	18/7/2013
	95.502,65

	30/12/2013
	9.569,70

9.2.	aplicar ao responsável Osni Cardoso de Araújo a multa prevista no art. 57 da Lei 8.443/1992 c/c o art. 267 do Regimento Interno do TCU, no valor de R$ 20.000,00 (vinte mil reais) , fixando-lhe o prazo de quinze dias, a contar da notificação, para que comprove, perante o Tribunal (art. 214, III, alínea "a", do Regimento Interno do TCU) , o recolhimento da dívida aos cofres do Tesouro Nacional, atualizada monetariamente desde a data deste acórdão até a data do efetivo recolhimento, se paga após o vencimento, na forma da legislação em vigor;
9.3.	autorizar, desde logo, a cobrança judicial das dívidas, caso não atendida a notificação, na forma do disposto no art. 28, inciso II, da Lei 8.443/1992;
9.4.	autorizar também, desde logo, se requerido, com fundamento no art. 26, da Lei 8.443, de 1992, c/c o art. 217, §§ 1º e 2º do Regimento Interno do TCU, o parcelamento da (s) dívida (s) em até 36 parcelas, incidindo, sobre cada parcela, corrigida monetariamente, os correspondentes acréscimos legais, fixando-lhe o prazo de quinze dias, a contar do recebimento da notificação, para comprovar, perante o Tribunal, o recolhimento da primeira parcela, e de trinta dias, a contar da parcela anterior, para comprovar os recolhimentos das demais parcelas, devendo incidir, sobre cada valor mensal, atualizado monetariamente, os juros de mora devidos, no caso do débito, na forma prevista na legislação em vigor, alertando o responsável de que a falta de comprovação do recolhimento de qualquer parcela importará o vencimento antecipado do saldo devedor, nos termos do § 2º do art. 217 do Regimento Interno deste Tribunal;
9.5.	enviar cópia deste acórdão ao Fundo Nacional de Desenvolvimento da Educação e ao responsável, para ciência, e à Procuradoria da República no Estado da Bahia, nos termos do § 3º do art. 16 da Lei 8.443/1992, c/c o § 7º do art. 209 do Regimento Interno do TCU, para adoção das medidas cabíveis, informando-lhes que a presente deliberação, acompanhada do Relatório e do Voto que a fundamenta, está disponível para a consulta no endereço virtual  www.tcu.gov.br/acordaos.

Tomada de Contas Especial instaurada por Fundo Nacional de Desenvolvimento da Educação (FNDE), em desfavor de Osni Cardoso de Araújo, em razão de omissão no dever de prestar contas dos recursos recebidos por força do Programa Brasil Alfabetizado, no exercício de 2012.

Segunda Câmara

Município de Serrinha - BA.

3. Interessados/Responsáveis:
3.1. Interessado: Fundo Nacional de Desenvolvimento da Educação (00.378.257/0001-81).
3.2. Responsável: Osni Cardoso de Araújo (XXX.812.475-XX).

Aroldo Cedraz (na Presidência).

13.1. Ministros presentes: Aroldo Cedraz (na Presidência), Augusto Nardes (Relator) e Raimundo Carreiro.
13.2. Ministro que alegou impedimento na Sessão: Aroldo Cedraz (na Presidência).
13.3. Ministro-Substituto convocado: Marcos Bemquerer Costa.

ACORDAO-COMPLETO-2536364

Acórdão 4142/2022 - Segunda Câmara

ACORDAO-COMPLETO-2461259

Acórdão 7655/2021 - Segunda Câmara

AUGUSTO NARDES

Adoto como relatório a instrução lavrada por auditor da Secretaria de Controle Externo em Tomada de Contas Especial (peça 51) , a qual contou com a anuência do corpo diretivo daquela unidade (peças 52 e 53) e do membro do Ministério Público junto ao TCU, que se manifestou por meio de parecer singelo (peça 54) :
"INTRODUÇÃO
1.	Cuidam os autos de tomada de contas especial instaurada por Fundo Nacional de Desenvolvimento da Educação, em desfavor de Osni Cardoso de Araújo (CPF: XXX.812.475-XX) , em razão de omissão no dever de prestar contas dos recursos recebidos por força do Programa Brasil Alfabetizado, no exercício de 2012.
HISTÓRICO
2.	Em 10/12/2018, com fundamento na IN/TCU 71/2012, alterada pela IN/TCU 76/2016 e DN/TCU 155/2016, o dirigente da instituição Fundo Nacional de Desenvolvimento da Educação autorizou a instauração da tomada de contas especial (peça 1) . O processo foi registrado no sistema e-TCE com o número 2388/2018.
3.	Os recursos repassados por FNDE à município de Serrinha - BA, no âmbito do Programa Brasil Alfabetizado - exercício 2012, totalizaram R$ 105.072,35 (peça 3) .
4.	O fundamento para a instauração da Tomada de Contas Especial, conforme consignado na matriz de responsabilização elaborada pelo tomador de contas, foi a constatação da seguinte irregularidade: 
Omissão no dever legal de prestar contas.
5.	O responsável arrolado na fase interna foi devidamente comunicado e, diante da ausência de justificativas suficientes para elidir a irregularidade e da não devolução dos recursos, instaurou-se a tomada de contas especial.
6.	No relatório (peça 14) , o tomador de contas concluiu que o prejuízo importaria no valor original de R$ 105.072,35, imputando-se a responsabilidade a Osni Cardoso de Araújo, Prefeito Municipal, no período de 1/1/2013 a 31/12/2016, na condição de gestor dos recursos.
7.	Em 15/1/2020, a Controladoria-Geral da União emitiu o relatório de auditoria (peça 16) , em concordância com o relatório do tomador de contas. O certificado de auditoria e o parecer do dirigente do órgão de controle interno concluíram pela irregularidade das presentes contas (peças 17 e 18) .
8.	Em 4/2/2020, o ministro responsável pela área atestou haver tomado conhecimento das conclusões contidas no relatório e certificado de auditoria, bem como do parecer conclusivo do dirigente do órgão de controle interno, manifestando-se pela irregularidade das contas, e determinou o encaminhamento do processo ao Tribunal de Contas da União (peça 19) .
9.	Na instrução inicial (peça 27) , analisando-se os documentos nos autos, concluiu-se pela necessidade de realização de citação e audiência para as seguintes irregularidades: 
9.1.	Irregularidade 1: Não comprovação da boa e regular aplicação dos recursos federais repassados ao município de Serrinha - BA, em face da omissão no dever de prestar contas dos valores transferidos, no âmbito do Programa Brasil Alfabetizado, no exercício de 2012, cujo prazo encerrou-se em 26/5/2017.
9.1.1.	Evidências da irregularidade: documentos técnicos presentes nas peças 2, 3, 4, 5, 6, 7, 8, 9, 10 e 12.
9.1.2.	Normas infringidas: art. 37, caput, c/c o art. 70, parágrafo único, da Constituição da República Federativa do Brasil; art. 93, do Decreto-lei 200/1967; art. 66, do Decreto 93.872/1986; Resolução CD/FNDE no 44, de 05/09/2012.
9.2.	Débitos relacionados ao responsável Osni Cardoso de Araújo (CPF: XXX.812.475-XX) :
	Data de ocorrência
	Valor histórico (R$ 1,00) 

	18/7/2013
	95.502,65

	30/12/2013
	9.569,70

9.2.1.	Cofre credor: Fundo Nacional de Desenvolvimento da Educação.
9.2.2.	Responsável: Osni Cardoso de Araújo (CPF: XXX.812.475-XX) .
9.2.2.1.	Conduta: Omissão no dever legal de prestar contas.
9.2.2.2.	Nexo de causalidade: A conduta descrita impediu o estabelecimento do nexo causal entre as possíveis despesas efetuadas com os recursos recebidos, no âmbito do instrumento em questão, no exercício de 2012.
9.2.2.3.	Culpabilidade: Não há excludentes de ilicitude, de culpabilidade e de punibilidade; é razoável supor que o responsável tinha consciência da ilicitude de sua conduta; era exigível conduta diversa da praticada, qual seja, desincumbir-se do seu dever por meio da apresentação da prestação de contas no prazo e forma devidos.
10.	Encaminhamento: citação.
10.1.	Irregularidade 2: Não disponibilização das condições materiais mínimas e necessárias para que o seu sucessor pudesse apresentar a prestação de contas do Programa Brasil Alfabetizado, no exercício de 2012, cujo prazo encerrou-se em 26/5/2017.
10.1.1.	Evidências da irregularidade: documentos técnicos presentes nas peças 2, 3, 4, 5, 6, 7, 8, 9, 10 e 12.
10.1.2.	Normas infringidas: art. 37, caput, c/c o art. 70, parágrafo único, da Constituição da República Federativa do Brasil; art. 93, do Decreto-lei 200/1967; art. 66, do Decreto 93.872/1986; Resolução CD/FNDE no 44, de 05/09/2012.
10.1.3.	Responsável: Osni Cardoso de Araújo (CPF: XXX.812.475-XX) .
10.1.3.1.	Conduta: Não disponibilizar as condições materiais mínimas e necessárias para que o seu sucessor pudesse apresentar a prestação de contas.
10.1.3.2.	Nexo de causalidade: A conduta descrita impediu o estabelecimento do nexo causal entre as possíveis despesas efetuadas com os recursos recebidos, no âmbito do instrumento em questão, no exercício de 2012.
10.1.3.3.	Culpabilidade: Não há excludentes de ilicitude, de culpabilidade e de punibilidade; é razoável supor que o responsável tinha consciência da ilicitude de sua conduta; era exigível conduta diversa da praticada, qual seja, desincumbir-se do seu dever por meio da apresentação da prestação de contas no prazo e forma devidos. 
11.	Encaminhamento: audiência.
12.	Em cumprimento ao pronunciamento da unidade (peça 29) , foram efetuadas citação e audiência do responsável, nos moldes adiante:
a)	 Osni Cardoso de Araújo - promovida a citação e audiência do responsável, conforme delineado adiante:
	Comunicação: Ofício 6374/2020 - Seproc (peça 31) 
Data da Expedição: 13/3/2020
Data da Ciência: não houve (Mudou-se) (peça 32) 
Observação: Ofício enviado para o endereço do responsável, conforme pesquisa na base de dados no sistema da Receita Federal, custodiada pelo TCU (peça 30) .
	
	Comunicação: Ofício 25459/2020 - Seproc (peça 35) 
Data da Expedição: 5/6/2020
Data da Ciência: 7/7/2020 (peças 45 e 47) 
Nome Recebedor: O próprio responsável, Sr. Osni Cardoso de Araújo, informa, no documento de peça 45, que se trata de resposta ao Ofício 25459/2020 (peça 35) .
Observação: Ofício enviado para o endereço do responsável, conforme pesquisa na base de dados no sistema do Renach, custodiada pelo TCU (peça 33) .
Fim do prazo para a defesa: 22/7/2020
	
	Comunicação: Ofício 25460/2020 - Seproc (peça 36) 
Data da Expedição: 5/6/2020
Data da Ciência: não houve (Não procurado) (peça 44) 
Observação: Ofício enviado para o endereço do responsável, conforme pesquisa na base de dados no sistema do Renach, custodiada pelo TCU (peça 33) .
	
	Comunicação: Ofício 25461/2020 - Seproc (peça 37) 
Data da Expedição: 5/6/2020
Data da Ciência: 16/6/2020 (peça 40) 
Nome Recebedor: Eliane Alves de Carvalho (CPF: XXX.273.445-XX) 
Observação: Ofício enviado para o endereço do responsável, conforme pesquisa na base de dados no sistema da Receita Federal, custodiada pelo TCU (peça 33) .
Fim do prazo para a defesa: 1/7/2020
	
	Comunicação: Ofício 26386/2020 - Seproc (peça 38) 
Data da Expedição: 5/6/2020
Data da Ciência: não houve (Número inexistente) (peça 39) 
Observação: Ofício enviado para o endereço do responsável, conforme pesquisa na base de dados no sistema do TSE, custodiada pelo TCU (peça 33) .
	
13.	Transcorrido o prazo regimental, o responsável Osni Cardoso de Araújo apresentou defesa, que será analisada na seção Exame Técnico.
ANÁLISE DOS PRESSUPOSTOS DE PROCEDIBILIDADE DA IN/TCU 71/2012
Avaliação de Viabilidade do Exercício do Contraditório e Ampla Defesa
14.	Verifica-se que não houve o transcurso de mais de dez anos desde o fato gerador sem que tenha havido a notificação do responsável pela autoridade administrativa federal competente (art. 6º, inciso II, c/c art. 19 da IN/TCU 71/2012, modificada pela IN/TCU 76/2016) , uma vez que o fato gerador da irregularidade sancionada ocorreu em 27/5/2017, haja vista que o vencimento do prazo para prestação de contas deu-se em 26/5/2017, e o responsável foi notificado sobre as irregularidades pela autoridade administrativa competente conforme abaixo:
14.1.	Osni Cardoso de Araújo, por meio do edital acostado à peça 7, publicado em 3/9/2018.
Valor de Constituição da TCE 	
15.	Verifica-se, ainda, que o valor atualizado do débito apurado (sem juros) em 1/1/2017 é de R$ 134.837,18, portanto superior ao limite mínimo de R$ 100.000,00, na forma estabelecida conforme os arts. 6º, inciso I, e 19 da IN/TCU 71/2012, modificada pela IN/TCU 76/2016.
OUTROS PROCESSOS/DÉBITOS NOS SISTEMAS DO TCU COM OS MESMOS RESPONSÁVEIS
16.	Informa-se que foi encontrado processo no Tribunal com o mesmo responsável:
	Responsável
	Processos

	Osni Cardoso de Araújo
	Processo 009.804/2014-5 [RA, encerrado, 'Fiscalizar a implantação de escolas para atendimento à educação básica no estado da Bahia ']
Processo 002.701/2020-0 [TCE, aberto, 'TCE instaurada pelo (a) Fundo Nacional de Desenvolvimento da Educação em razão de Omissão no dever de prestar contas, para atendimento ao TRANSFERENCIAS A ESTADO E MUNÍCIPIOS PBA BRALF, exercício 2013, função EDUCACAO (nº da TCE no sistema: 2263/2019) ']

17.	Informa-se que foi encontrado débito imputável aos responsáveis em outras TCEs registradas no sistema e-TCE:
	Responsável
	TCES

	Osni Cardoso de Araújo
	1576/2018 (R$ 53.235,00) - Aguardando parecer da auditoria interna
2675/2019 (R$ 15.400,00) - Aguardando manifestação do controle interno

18.	A tomada de contas especial está, assim, devidamente constituída e em condição de ser instruída.
EXAME TÉCNICO
Da defesa do responsável Osni Cardoso de Araújo
19.	Abaixo transcritos, ipsis litteris, os pedidos apresentados pelo Sr. Osni Cardoso de Araújo, ao final de sua peça defensória (peça 45) e que foram objeto do despacho de peça 49 do Ministro Relator Aroldo Cedraz:
64. Diante de todo o exposto, requer a Vossa Excelência que:
a) prefacialmente, seja reconhecida a nulidade da citação do Sr. OSNI CARDOSO DE ARAÚJO, em face da inobservância da legislação de regência no tocante a este ato de comunicação processual, devolvendo-se-lhe o prazo de 15 dias para que possa apresentar sua defesa, em atenção aos postulados constitucionais do contraditório e da ampla defesa;
b) se assim não entender Vossa Excelência, que admita a apresentação posterior de documentação complementar e suas correlatas razões;
c) ainda em sede preliminar, seja decretada a ocorrência de prescrição da pretensão sancionatória, diante do decurso de mais de 5 anos entre o ato administrativo examinado (PAB - Ciclo 2012) e o momento em que citado para a correspondentes prestação das contas (junho de 2020) ;
d) acaso superadas as prefaciais, na questão de fundo, seja ARQUIVADA a presente TCE, seja por força do reconhecimento da ausência de justa causa para responsabilização do Acusado, em face da ausência de autoria e materialidade do dano, ao revés do exigido pelo art. 8º, da Lei nº 8.443/1992; seja em virtude da atipicidade da conduta investigada, nos termos supra.
20.	Argumento 1 - Da nulidade da citação
20.1.	Alega o responsável que teria sido citado 'apenas' por edital (peça 45, p. 2, item 3) e que, portanto, teria havido cerceamento de defesa, já que não teria ocorrido a imprescindível notificação na fase interna da tomada de contas especial, ocasião na qual ainda tramitava no âmbito do órgão repassador.
20.2.	Nos demais itens que seguem (peça 45, itens 4 a 22) , relata o procedimento adotado pelo FNDE que, segundo argumenta, não teria envidado os esforços necessários para efetivar a citação, visto que se tratava de pessoa pública, ex-prefeito por dois mandatos e que o ofício de citação foi encaminhado para endereços antigos 'que já não faz parte da realidade do Acusado há bastante tempo' (peça 45, itens 12 e 13) .
20.3.	Supondo que a citação deveria ser personalíssima, alega também (peça 45, p. 4, itens 14 e 20) que 'já se percebe a gritante mácula no procedimento, vez que deveria a aludida citação ter sido entregue diretamente na pessoa do Acusado, sendo este um ato essencialmente pessoal e intransferível, única oportunidade para se manifestar em procedimento com imputações tão gravosas, ...'.
21.	Análise do argumento 1: 
21.1.	Cabe esclarecer que na fase interna da tomada de contas especial ainda não se tem propriamente processo caracterizado por lide, mas, sim, procedimento de apuração administrativa. Na fase inicial, embora haja a previsão de notificação para que o responsável traga aos autos os documentos que entenda úteis para o esclarecimento da situação, a falta de sua realização não invalida os atos processuais adotados no âmbito da Corte de Contas.
21.2.	Assim, ainda que não houvesse ocorrido a notificação por meio de edital (peça 7) , no que se refere à ausência de notificação do responsável na fase interna da tomada de contas especial, a jurisprudência deste Tribunal é firme no sentido de que a instauração do contraditório e da ampla defesa, para fins de condenação dos responsáveis por parte desta Corte de Contas, somente se dá na fase externa do processo de tomada de contas especiais, ou seja, por meio de sua regular citação, sendo irrelevante, para a configuração do contraditório, a ocorrência ou não de notificação anterior pelo órgão concedente (Acórdão 1404/2014-TCU-Plenário, 1.991/2014-TCU-Plenário, 2.875/2014-TCU-Plenário, 4.578/2014-TCU-1ª Câmara, 5.661/2014-TCU-1ª Câmara, 6.941/2015-TCU-1ª Câmara e 874/2016-TCU-1ª Câmara, dentre outros) .
21.3.	Adicionalmente, o responsável sustenta a invalidade do ato de comunicação processual do TCU, por ausência de ciência pessoal.
21.4.	O art. 22, inciso I, da Lei 8.443/1992 c/c o art. 179, inciso II, do Regimento Interno do TCU estabelecem que as comunicações processuais realizadas pelo Tribunal devem ser feitas mediante carta registrada, com aviso de recebimento que comprove a entrega no endereço do destinatário.
21.5.	Observa-se que não é necessária a entrega pessoal das comunicações processuais realizadas pelo TCU, razão pela qual o aviso de recebimento não precisa ser assinado pelo próprio destinatário. Assim, apenas quando não estiver presente o aviso de recebimento (AR) específico é que se verificará nos autos a existência de outros elementos que comprovem a ciência da parte.
21.6.	Também não há que se falar em aplicação subsidiária das disposições contidas no Código de Processo Civil, pois a matéria é regulada por normativo específico desta Corte de Contas, editado no exercício de sua competência constitucional.
21.7.	A validade de tal critério de comunicação processual é referendada pela jurisprudência deste Tribunal, conforme os Acórdão 3254/2015-TCU-Primeira Câmara, 7.477/2015-TCU-1ª Câmara, 6.929/2015-TCU-1ª Câmara, 6.732/2015-TCU-1ª Câmara.
21.8.	O entendimento desta Corte de Contas também encontra amparo em deliberação do Plenário do Supremo Tribunal Federal, proferida em sede de agravo regimental em mandado de segurança, MS-AgR 25.816/DF, publicada no Diário de Justiça de 4/8/2006.
21.9.	Assim, não há invalidade na notificação feita, porquanto realizada conforme os normativos vigentes no item 12 da presente instrução.
21.10.	Desse modo, não há como acolher os argumentos apresentados no item 20, acima.
22.	Argumento 2 - Da prescrição da pretensão sancionatória
22.1.	O responsável, supondo que o prazo prescricional a ser aplicado ao presente caso seria o quinquenal, requer 'que seja imediatamente afastada qualquer possibilidade de imposição de sanções ao Acusado, em vista da passagem do lapso temporal previsto nas normas de regência, tudo em prol de se prestigiar o princípio da estabilização das relações jurídicas.' (peça 45, p. 6, item 23) .
22.2.	Ao tempo em que faz menção à data da última parcela do repasse dos recursos (30/12/2013) e ao art. 31 da Resolução/CD/FNDE nº 44, de 05 de setembro de 2012, que estabelece como data limite para a apresentação da prestação de contas, a data de 30 de junho do ano subsequente ao repasse, alega que houve 'impossibilidade técnica do repasse via o Sistema de Gestão de Prestação de Contas (SiGPC) , haja vista a não disponibilidade do sistema na época relatada (anos de 2012/2013) , o que só veio a ser corrigido já em 2017, quando o Acusado já não era mais Prefeito...' (peça 45, p. 7, item 27) .
22.3.	Adicionalmente, para reforçar sua argumentação quanto à possibilidade da aplicação da prescrição quinquenal, faz menção a julgados do STF (peça 45, p. 7 e 8, itens 28 e 29) e STJ (peça 45, p. 8 e 10, itens 31 e 34) que abordam a questão do ponto de vista do ordenamento jurídico daqueles Tribunais citados.
23.	Análise do argumento 2
23.1.	Conforme já analisado na instrução inicial de peça 27, a pretensão punitiva do TCU, conforme Acórdão 1441/2016-TCU-Plenário, Relator: Benjamin Zymler, que uniformizou a jurisprudência acerca dessa questão, subordina-se ao prazo geral de prescrição indicado no art. 205 do Código Civil, que é de dez anos, contado da data de ocorrência da irregularidade sancionada, nos termos do art. 189 do Código Civil, sendo este prazo interrompido pelo ato que ordenar a citação, a audiência ou a oitiva do responsável.
23.2.	No caso em exame, a aplicação de penalidade ao responsável não foi alcançada pela prescrição, uma vez que a irregularidade sancionada se deu em 27/5/2017, haja vista que o vencimento do prazo para prestação de contas se deu em 26/5/2017 e o ato de ordenação da citação ocorreu em 28/2/2020 (peça 29) .
23.3.	Desse modo, não há como acolher os argumentos apresentados no item 22, acima.
24.	Argumento 3 - Do arquivamento do feito
24.1.	A argumentação trazida se resume ao fato de ter havido dificuldade na apresentação da prestação de contas por conta de problemas com o Sistema de Gestão de Prestação de Contas-SiGPC do FNDE. 
24.2.	O responsável alega que, em face da impossibilidade 'técnico-operacional' de prestar contas em tempo hábil, por meio do SiGPC, estaria descaracterizada a ilicitude em tela, ou seja, a omissão no dever de prestar contas (peça 45, p. 15, itens 59 a 61) .
25.	Análise do argumento 3
25.1.	Ressalte-se inicialmente que, muito embora a Tomada de Contas Especial já tenha sido instaurada, os argumentos trazidos pelo Sr. Osni Cardoso de Araújo, também não se enquadram em nenhuma das hipóteses previstas na IN/TCU nº 71/2012 (atualizada pela IN/TCU nº 85/2020) , abaixo transcritas, que conduziriam ao arquivamento dos presentes autos antes do encaminhamento ao Tribunal de Contas da União:
Art. 7º Serão arquivadas as tomadas de contas especiais, antes do encaminhamento ao Tribunal de Contas da União, nas hipóteses de:
I - recolhimento do débito nos termos do artigo 9º; (NR) (Instrução Normativa-TCU nº 85, de 22/4/2020, BTCU Deliberações 75/2020) 
II - comprovação da não ocorrência do dano imputado aos responsáveis;
III - subsistência de débito inferior ao limite de R$ 100.000,00, de que trata o inciso I do art. 6º desta Instrução Normativa. (NR) (Instrução Normativa nº 76, de 23/11/2016, DOU de 12/12/2016) .
25.2.	No caso presente, de omissão no dever de prestar contas, o longo decurso de tempo entre a data da transferência dos recursos (em 18/7/2013 e 30/12/2013) e a instauração da tomada de contas especial (em 4/12/2018) também não se configura suficiente para o trancamento das contas, o qual só ocorrerá após a verificação de que o lapso temporal tenha prejudicado o efetivo exercício, pelo responsável, do direito à ampla defesa e ao contraditório.
25.3.	No que se refere ao argumento ofertado pelo responsável sobre o longo decurso de tempo entre o repasse dos recursos e a instauração desta TCE conduziria à iliquidabilidade de suas contas, não há como acatá-lo.
25.4.	Isso porque muito antes da notificação do ente concedente em 3/9/2018 (peça 7) , ainda que por edital, cobrando a apresentação da prestação de contas, o responsável já sabia da sua situação de mora em relação ao presente repasse e acerca da necessidade de prestar contas dos recursos que lhe foram confiados. Não poderia ele, nesta oportunidade, beneficiar-se de sua própria atuação omissiva e negligente.
25.5.	Ele próprio confessa (peça 45, p. 7, item 26) , ao citar o art. 31 da Resolução/CD/FNDE nº 44, de 05 de setembro de 2012, ter tido ciência de sua responsabilidade quanto à apresentação da prestação de contas até 30 de junho do ano subsequente ao repasse, ou seja, em 30/6/2014, ainda dentro de sua segunda gestão (2013-2016) como prefeito municipal. O fato de o FNDE ter alargado o prazo para a apresentação da prestação de contas (para 25/5/2017) , apesar de tê-lo favorecido, não foi aproveitado, e ele permaneceu omisso quanto à sua obrigação de prestar contas, situação essa que perdura até a presente data, 7/10/2020, conforme consulta empreendida no SiGPC/Contas Online (peça 50) .
25.6.	Em outro trecho, conforme informação trazida aos autos pelo responsável (peça 45, p. 14, item 55) , o FNDE informou por meio de notícia publicada em seu sítio da Internet que as prestações de contas dos recursos em questão, Programa Brasil Alfabetizado 2012 e outros, poderiam e deveriam ser prestadas por meio do SiGPC até a data de 25/5/2017 (https://www.fnde.gov.br/index.php/acesso-a-informacao/institucional/area-de-imprensa/noticias/item/9700-prestacaode-contas-do-brasil-alfabetizado-esta-disponivel-para-registro-no-sigpc-contas-online) .
25.7.	Além disso, o FNDE, por meio de acesso ao sítio da Internet https://www.fnde.gov.br/acoes/prestacao-de-contas/area-para-gestores/como-acessar-o-sigpc, informa:
Mesmo sendo possível cadastrar diversos usuários, o envio da prestação de contas por meio do SiGPC - Contas Online é de responsabilidade tanto do (s) ex-gestor (es) elencado (s) no rol de responsáveis da transferência quanto do atual gestor em respeito ao princípio da continuidade administrativa. Cumpre-nos esclarecer que o ex-gestor não perde o acesso ao SiGPC, a senha de acesso permanece inalterada para que seja possível proceder a visualização de notificações encaminhadas pelo FNDE e enviar prestação de contas dos recursos por ele tenham sido executados.  Caso o ex-gestor não possua mais a senha de acesso basta utilizar a funcionalidade 'esqueci minha senha' que a senha será encaminhada para o e-mail cadastrado por ele no 'Primeiro Acesso'. É importante verificar se o e-mail está correto, caso não esteja deverá solicitar alteração através do e-mail: senha.sigpc.@fnde.gov.br.
25.8.	Portanto, não procede a alegação que não poderia ou estaria impedido de realizar a devida prestação de contas, haja vista a possibilidade de realizá-la mesmo após o fim de seu mandato.
25.9.	No caso em exame, não há que se falar em corresponsabilidade, visto que apesar do prazo para prestação de contas ter se encerrado em 26/5/2017, durante o período de gestão do sucessor, este adotou as medidas legais de resguardo ao erário, conforme Representação protocolizada junto ao Ministério Público Federal. A documentação em questão foi considerada suficiente pela Procuradoria Federal no FNDE - PROFE como comprovação da adoção das referidas medidas.
25.10.	Nesse contexto, a jurisprudência desta Corte é de que somente o longo decurso de tempo entre a data da transferência dos recursos e a instauração da tomada de contas especial não é suficiente para o trancamento das contas, a qual só ocorrerá após a verificação de que o lapso temporal tenha prejudicado efetivamente o exercício, pelo responsável, do direito à ampla defesa e ao contraditório (Acórdão 2024/2016-TCU-Segunda Câmara, 5.539/2015-TCU-1ª Câmara, 2.255/2015-TCU-1ª Câmara, 6.239/2014-TCU-2ª Câmara, 7.095/2014-TCU-2ª Câmara, 4.709/2014-TCU-1ª Câmara, 4.580/2014-TCU-1ª Câmara) .
25.11.	Essa linha de entendimento resguarda o reconhecimento da imprescritibilidade das ações de ressarcimento ao erário, conforme enunciado da Súmula de jurisprudência 282 deste Tribunal, exarada em consonância com o posicionamento do Supremo Tribunal Federal no bojo do Mandado de Segurança 26.210/DF, DOU de 10/10/2008.
25.12.	Assim, ante a ausência de provas aptas a demonstrar o prejuízo à ampla defesa, as irregularidades presentes nestes autos constituem motivo suficiente para proposta de julgamento destas contas pela irregularidade, com a consequente imputação de débito e aplicação de multa.
25.13.	Para fins de responsabilização perante o TCU, pode ser tipificada, no mínimo, como erro grosseiro (ou culpa grave) , de que trata o art. 28 do Decreto-lei 4.657/1942 (Lei de Introdução às Normas do Direito Brasileiro) , a não comprovação da boa e regular aplicação de recursos públicos, em decorrência da omissão no dever de prestar contas. Nessa situação, o gestor impede que seja averiguado o destino dado aos recursos que lhes foram confiados, em ofensa não só às regras legais, mas também aos princípios basilares da administração pública, dando ensejo, inclusive, à presunção legal de dano ao erário pela integralidade dos valores transferidos. É firme a jurisprudência do TCU no sentido de que tal conduta caracteriza irregularidade grave, que acarretará o julgamento pela irregularidade das contas, condenação em débito e aplicação de multa (Acórdão 2256/2017-TCU-Primeira Câmara, Rel. Min. Walton Alencar Rodrigues, Acórdão 196/2016-TCU-Plenário, Rel. Min. Benjamin Zymler, Acórdão 1616/2015-TCU-Primeira Câmara, Rel. Min. Augusto Sherman, Acórdão 3254/2010-TCU-Segunda Câmara, Rel. Min. Raimundo Carreiro, entre outros) .
25.14.	Da análise procedida acima, verifica-se que os argumentos de defesa não foram suficientes para elidir a irregularidade pela qual está sendo responsabilizado, de forma que devem ser rejeitados.
26.	Não há elementos para que se possa efetivamente aferir e reconhecer a ocorrência de boa-fé na conduta de Osni Cardoso de Araújo, podendo este Tribunal, desde logo, proferir o julgamento de mérito pela irregularidade das contas, conforme os termos dos §§ 2º e 6º do art. 202 do Regimento Interno do TCU, condenando-se o responsável ao débito apurado e aplicando-lhe a multa prevista no art. 57, da Lei 8.443/1992.
Prescrição da Pretensão Punitiva
27.	Vale ressaltar que a pretensão punitiva do TCU, conforme Acórdão 1441/2016-TCU-Plenário, Relator Min. Benjamin Zymler, que uniformizou a jurisprudência acerca dessa questão, subordina-se ao prazo geral de prescrição indicado no art. 205 do Código Civil, que é de dez anos, contado da data de ocorrência da irregularidade sancionada, nos termos do art. 189 do Código Civil, sendo este prazo interrompido pelo ato que ordenar a citação, a audiência ou a oitiva do responsável.
28.	No caso em exame, não ocorreu a prescrição, uma vez que a irregularidade sancionada ocorreu em 27/5/2017, e o ato de ordenação da citação ocorreu em 28/2/2020 (peça 29) .
Cumulatividade de multas 
29.	Quanto à possibilidade de aplicação cumulativa das multas dos arts. 57 e 58, inciso I, da Lei 8.443/1992, ainda que seja adequada a realização de citação e audiência do responsável, por força do disposto no art. 209, § 4º, do Regimento Interno do TCU, o Tribunal reconhece que existe relação de subordinação entre as condutas de 'não comprovação da aplicação dos recursos' e de 'não disponibilização das condições materiais mínimas e necessárias para que o seu sucessor pudesse apresentar a prestação de contas', sendo a primeira consequência da segunda, o que enseja, na verificação das duas irregularidades, a aplicação da multa do art. 57, com o afastamento da multa do art. 58, inciso I, em atenção ao princípio da absorção (Acórdão 9579/2015-TCU-Segunda Câmara, Relator Min. Vital do Rêgo; Acórdão 2469/2019-TCU-Primeira Câmara, Relator Min. Augusto Sherman) .
30.	Conforme leciona Cezar Bitencourt (Tratado de Direito Penal: parte geral - 8ª Edição - São Paulo: Saraiva, 2003. Pg. 565) , na absorção, ' (...) a pena do delito mais grave absorve a pena do delito menos grave, que deve ser desprezada'. No caso concreto, a 'não disponibilização das condições materiais mínimas e necessárias para que o seu sucessor pudesse apresentar a prestação de contas', embora seja uma irregularidade autônoma, funciona como fase ou meio para a consecução da 'não comprovação da aplicação dos recursos', havendo clara relação de interdependência entre essas condutas. Dessa forma, recaindo as duas ocorrências num mesmo gestor, deve prevalecer a pena do delito mais grave, qual seja, a multa do art. 57, da Lei 8.443/1992.
31.	Cumpre observar, ainda, que a conduta do responsável, consistente nas irregularidades 'não comprovação da boa e regular aplicação dos recursos federais repassados em face da omissão no dever de prestar contas' e 'não disponibilização das condições materiais mínimas e necessárias para que o seu sucessor pudesse apresentar a prestação de contas', configura violação não só às regras legais, mas também aos princípios basilares da administração pública, eis que, em última análise, ocorre o comprometimento da necessária satisfação à sociedade sobre o efetivo emprego dos recursos públicos postos à disposição da municipalidade, por força do instrumento de repasse em questão.
32.	Nesses casos, em que fica evidente a falta de transparência e lisura, não há como afastar as suspeitas sempre presentes de que a totalidade dos recursos públicos federais, transferida ao município, tenha sido integralmente desviada, em prol de gestor ímprobo, ou de pessoas por ele determinadas, a revelar grave inobservância de dever de cuidado no trato com a coisa pública, isto é, ato praticado com culpa grave, pois, na espécie, a conduta do responsável se distancia daquela que seria esperada de um administrador público minimante diligente, num claro exemplo de erro grosseiro a que alude o art. 28 do Decreto-lei 4.657/1942 (Lei de Introdução às Normas do Direito Brasileiro) , incluído pela Lei 13.655/2018 (Acórdão 1689/2019-TCU-Plenário, Relator Min. Augusto Nardes; Acórdão 2924/2018-TCU-Plenário, Relator Min. José Mucio Monteiro; Acórdão 2391/2018-TCU-Plenário, Relator Min. Benjamin Zymler) .
CONCLUSÃO
33.	Em face da análise promovida na seção 'Exame Técnico', propõe-se rejeitar as alegações de defesa de Osni Cardoso de Araújo, uma vez que não foram suficientes para sanar as irregularidades a ele atribuídas e nem afastar o débito apurado. Ademais, inexistem nos autos elementos que demonstrem a boa-fé do responsável ou a ocorrência de outras excludentes de culpabilidade.
34.	Vale ressaltar que a jurisprudência pacífica nesta Corte é no sentido da imprescritibilidade das ações de ressarcimento ao erário (Súmula TCU 282) . Dessa forma, identificado dano ao erário, devese instaurar e julgar o processo de tomada de contas especial para responsabilizar seus agentes causadores, respeitando o direito ao contraditório e à ampla defesa, independentemente de quando ocorreram os atos impugnados.
35.	Verifica-se também que não houve a prescrição da pretensão punitiva, conforme análise já realizada.
36.	Tendo em vista que não constam dos autos elementos que permitam reconhecer a boa-fé do responsável, sugere-se que as suas contas sejam julgadas irregulares, nos termos do art. 202, § 6º, do Regimento Interno do TCU, com a imputação do débito atualizado monetariamente e acrescido de juros de mora, nos termos do art. 202, § 1º do Regimento Interno do TCU, descontado o valor eventualmente recolhido, com a aplicação da multa prevista no art. 57 da Lei 8.443/1992.
37.	Por fim, como não houve elementos que pudessem modificar o entendimento acerca das irregularidades em apuração, mantém-se a matriz de responsabilização presente na peça 26.
PROPOSTA DE ENCAMINHAMENTO
38.	Diante do exposto, submetemos os autos à consideração superior, propondo ao Tribunal:
a)	rejeitar as alegações de defesa apresentadas pelo responsável Osni Cardoso de Araújo (CPF: XXX.812.475-XX) ;
b)	julgar irregulares, nos termos dos arts. 1º, inciso I, 16, inciso III, alíneas 'b' e 'c', da Lei 8.443/1992, c/c os arts. 19 e 23, inciso III, da mesma Lei, as contas do responsável Osni Cardoso de Araújo (CPF: XXX.812.475-XX) , condenando-o ao pagamento das importâncias a seguir especificadas, atualizadas monetariamente e acrescidas dos juros de mora, calculadas a partir das datas discriminadas até a data da efetiva quitação do débito, fixando-lhe o prazo de quinze dias, para que comprove, perante o Tribunal, o recolhimento das referidas quantias aos cofres do Fundo Nacional de Desenvolvimento da Educação, nos termos do art. 23, inciso III, alínea 'a', da citada lei, c/c o art. 214, inciso III, alínea 'a', do Regimento Interno do TCU.
		Débitos relacionados ao responsável Osni Cardoso de Araújo (CPF: XXX.812.475-XX) :
	Data de ocorrência
	Valor histórico (R$ 1,00) 

	18/7/2013
	95.502,65

	30/12/2013
	9.569,70

Valor atualizado do débito (com juros) em 8/10/2020: R$ 172.665,78.
c)	aplicar ao responsável Osni Cardoso de Araújo (CPF: XXX.812.475-XX) , a multa prevista no art. 57 da Lei 8.443/1992 c/c o art. 267 do Regimento Interno do TCU, fixando-lhe o prazo de quinze dias, a contar da notificação, para que comprove, perante o Tribunal (art. 214, III, alínea 'a', do Regimento Interno do TCU) , o recolhimento da dívida aos cofres do Tesouro Nacional, atualizada monetariamente desde a data do acórdão que vier a ser proferido por este Tribunal até a data do efetivo recolhimento, se paga após o vencimento, na forma da legislação em vigor;
d)	autorizar, desde logo, a cobrança judicial das dívidas, caso não atendida a notificação, na forma do disposto no art. 28, inciso II, da Lei 8.443/1992;
e)	autorizar também, desde logo, se requerido, com fundamento no art. 26, da Lei 8.443, de 1992, c/c o art. 217, §§ 1º e 2º do Regimento Interno do TCU, o parcelamento da (s) dívida (s) em até 36 parcelas, incidindo, sobre cada parcela, corrigida monetariamente, os correspondentes acréscimos legais, fixando-lhe o prazo de quinze dias, a contar do recebimento da notificação, para comprovar, perante o Tribunal, o recolhimento da primeira parcela, e de trinta dias, a contar da parcela anterior, para comprovar os recolhimentos das demais parcelas, devendo incidir, sobre cada valor mensal, atualizado monetariamente, os juros de mora devidos, no caso do débito, na forma prevista na legislação em vigor, alertando o responsável de que a falta de comprovação do recolhimento de qualquer parcela importará o vencimento antecipado do saldo devedor, nos termos do § 2º do art. 217 do Regimento Interno deste Tribunal;
f)	enviar cópia do Acórdão a ser prolatado à Procuradoria da República no Estado da Bahia, nos termos do § 3º do art. 16 da Lei 8.443/1992, c/c o § 7º do art. 209 do Regimento Interno do TCU, para adoção das medidas cabíveis; e
g)	enviar cópia do Acórdão que vier a ser proferido ao Fundo Nacional de Desenvolvimento da Educação e ao responsável, para ciência;
h)	informar à Procuradoria da República no Estado da Bahia, ao Fundo Nacional de Desenvolvimento da Educação e ao responsável que a presente deliberação, acompanhada do Relatório e do Voto que a fundamenta, está disponível para a consulta no endereço virtual  www.tcu.gov.br/acordaos, além de esclarecer que, caso requerido, o TCU poderá fornecer sem custos as correspondentes cópias, de forma impressa; e
i)	informar à Procuradoria da República no Estado da Bahia que, nos termos do parágrafo único do art. 62 da Resolução TCU 259/2014, os procuradores e membros do Ministério Público credenciados nesta Corte podem acessar os presentes autos de forma eletrônica e automática, ressalvados apenas os casos de eventuais peças classificadas como sigilosas, as quais requerem solicitação formal."
	É o relatório.

8.1. Bruno Tommasi Costa Caribe (18464/OAB-BA) e outros, representando Osni Cardoso de Araújo.

Subprocurador-Geral Lucas Rocha Furtado.

TOMADA DE CONTAS ESPECIAL. OMISSÃO NO DEVER DE PRESTAR CONTAS. CITAÇÃO. REJEIÇÃO DAS ALEGAÇÕES DE DEFESA. CONTAS JULGADAS IRREGULARES. DÉBITO. MULTA.

TOMADA DE CONTAS ESPECIAL (TCE)

Secretaria de Controle Externo de Tomada de Contas Especial (SecexTCE).

Em exame Tomada de Contas Especial (TCE) instaurada por Fundo Nacional de Desenvolvimento da Educação (FNDE) , em desfavor de Osni Cardoso de Araújo, em razão de omissão no dever de prestar contas dos recursos recebidos por força do Programa Brasil Alfabetizado, no exercício de 2012.
2.	Os recursos foram repassados pelo FNDE ao município de Serrinha/BA e totalizaram R$ 105.072,35 (peça 3) .
3.	No âmbito deste Tribunal, a Secretaria de Controle Externo de Tomada de Contas Especial (SecexTCE) promoveu a regular citação do responsável, Sr. Osni Cardoso de Araújo, Prefeito no período de 1/1/2013 a 31/12/2016, que apresentou suas alegações de defesa (peça 45) , as quais foram rejeitadas pela unidade técnica, que, ao final, propôs julgar irregulares suas contas, condená-lo ao pagamento de débito integral dos recursos repassados e lhe aplicar multa.
4.	Acompanho as conclusões e encaminhamentos propostos pela unidade instrutora, as quais contaram também com a anuência do membro do Ministério Público junto a este Tribunal (MPjTCU) , cujos fundamentos adoto como minhas razões de decidir, sem prejuízo dos breves comentários que faço a seguir acerca dos aspectos que considero de maior relevância.
5.	Inicialmente, o responsável pugna em sua defesa pela nulidade da sua citação, pois estaria configurado o cerceamento de defesa, posto que, na fase interna desta TCE, o órgão instrutor a teria realizado apenas por meio de edital, por terem os ofícios sido encaminhados a endereço incorreto.
6.	Na mesma linha da SecexTCE, não vislumbro quaisquer impropriedades em relação à sua citação ter ocorrido por edital na fase interna desta TCE. Primeiro porque a citação por edital mostra-se como meio válido em situações em que o responsável não é localizado. Depois que, na fase inicial, embora haja a previsão de notificação para que o responsável traga aos autos os documentos que entenda úteis para o esclarecimento da situação, nem mesmo a falta de sua realização é capaz de invalidar os atos processuais adotados no âmbito da Corte de Contas.
7.	 Assim, ainda que não houvesse ocorrido a notificação por meio de edital (peça 7) , a jurisprudência deste Tribunal é firme no sentido de que a instauração do contraditório e da ampla defesa, para fins de condenação dos responsáveis por parte desta Corte de Contas, somente se dá na fase externa do processo de tomada de contas especiais, ou seja, por meio de sua regular citação, sendo irrelevante, para a configuração do contraditório, a ocorrência ou não de notificação anterior pelo órgão concedente (Acórdão 1404/2014-TCU-Plenário, 1.991/2014-TCU-Plenário, 2.875/2014-TCU-Plenário, 4.578/2014-TCU-1ª Câmara, 5.661/2014-TCU-1ª Câmara, 6.941/2015-TCU-1ª Câmara e 874/2016-TCU-1ª Câmara, dentre outros) .
8.	Na sequência, o responsável alegou a prescrição quinquenal da pretensão punitiva.
9.	Mais uma vez, considero que tais alegações não merecem prosperar, pois a pretensão punitiva do TCU, conforme Acórdão 1441/2016-TCU-Plenário (Relator: Benjamin Zymler) , que uniformizou a jurisprudência acerca dessa questão, subordina-se ao prazo geral de prescrição indicado no art. 205 do Código Civil, que é de dez anos, contado da data de ocorrência da irregularidade sancionada, nos termos do art. 189 do Código Civil, sendo este prazo interrompido pelo ato que ordenar a citação, a audiência ou a oitiva do responsável.
10.	No caso em exame, conforme apurou a SecexTCE, a aplicação de penalidade ao responsável não foi alcançada pela prescrição, haja vista que a irregularidade sancionada se deu em 27/5/2017, que o vencimento do prazo para prestação de contas se deu em 26/5/2017 e que o ato de ordenação da citação ocorreu em 28/2/2020 (peça 29) .
11.	Por último, o responsável requer o arquivamento destes autos ante a impossibilidade técnico-operacional de prestar contas em tempo hábil, devido a problemas com o Sistema de Gestão de Prestação de Contas-SiGPC, do FNDE, o que descaracterizaria a ilicitude em tela, ou seja, a omissão no dever de prestar contas, aliado ao longo decurso de tempo da ocorrência do fato gerador (peça 45, p. 15, itens 59 a 61) .
12.	Ocorre que, eventual indisponibilidade momentânea no sistema, não pode ser arguida como razão para a omissão na prestação de contas. Nesse sentido, a unidade instrutora recuperou que o responsável tinha ciência de sua responsabilidade quanto à apresentação da prestação de contas até 30 de junho do ano subsequente ao repasse, ou seja, em 30/6/2014, ainda dentro de sua segunda gestão como prefeito municipal (2013-2016) . 
13.	Além disso, verificou que o FNDE prorrogou o prazo para a apresentação da prestação de contas (para 25/5/2017) , porém tal postergação não foi aproveitada, pois ele permaneceu omisso quanto à sua obrigação de prestar contas.
14.	A área técnica transcreveu, ainda, excerto disponível no sítio eletrônico do SiGPC/FNDE em que consta que até mesmo ex-gestores permanecem possuindo acesso ao sistema para prestação de contas dos recursos por ele geridos. Logo, a qualquer tempo o responsável poderia ter prestado as devidas contas.
15. 	Ademais, o mero decurso de tempo entre a data da transferência dos recursos (em 18/7/2013 e 30/12/2013) e a instauração desta tomada de contas especial (em 4/12/2018) não se configura suficiente para o trancamento das contas, pois não foi mencionada nenhuma razão específica que fizesse com que elas pudessem ser consideradas iliquidáveis.
16.	Pelas razões acima, acompanho os encaminhamentos propostos pela SecexTCE, que contaram com a anuência do MPjTCU, no sentido de rejeitar as alegações de defesa apresentadas, julgar irregulares as contas do responsável, condená-lo em débito e lhe aplicar multa.
	Com base no exposto, VOTO por que este Colegiado adote a minuta de acórdão que ora submeto à apreciação.
TCU, Sala das Sessões Ministro Luciano Brandão Alves de Souza, em 9 de fevereiro de 2021.
Ministro JOÃO AUGUSTO RIBEIRO NARDES 
Relator